【裁判字號】    97,重上更(二),89
【裁判日期】    970604
【裁判案由】    公共危險
【裁判全文】
臺灣高等法院臺南分院刑事判決    97年度重上更(二)字第89號
上  訴  人
即  被  告  己○○
選任辯護人  邱銘律師
上  訴  人
即  被  告  壬○○
選任辯護人  邱銘律師
上  訴  人
即  被  告  乙○○
上列上訴人因公共危險案件，不服臺灣臺南地方法院89年度訴字
第592號中華民國90年2月27日第一審判決（起訴案號：臺灣臺南
地方法院檢察署88年度偵字第12569、12771號、89年度偵字第50
00號），提起上訴，判決後，經最高法院第二次發回更審，本院
判決如下：
    主  文
原判決關於己○○、壬○○違反山坡地保育利用條例及乙○○部
分暨己○○、壬○○二人定應執行刑部分，均撤銷之。
己○○共同犯山坡地保育利用條例第三十四條第一項之非法使用
罪，處有期徒刑肆年陸月，併科罰金新台幣陸拾萬元，罰金如易
服勞役，以罰金總額與陸個月之日數比例折算。減為有期徒刑貳
年參月，併科罰金新台幣參拾萬元，罰金如易服勞役，以罰金總
額與陸個月之日數比例折算。
壬○○共同犯山坡地保育利用條例第三十四條第一項之非法使用
罪，處有期徒刑壹年拾月。減為有期徒刑拾壹月。
乙○○共同犯污染空氣、土壤、水體罪，處有期徒刑壹年。減為
有期徒刑陸月，如易科罰金，以銀元參佰元即新台幣玖佰元折算
壹日。
    事  實
一、己○○於民國（下同）80年4月間 （原審誤載為83年間）起
    ，因違法竊佔座落台南縣山上鄉○○段一一三四之一一（原
    審誤載一一三四之一）、一一三四之二○、一一三四之二一
    、一一三四之二二號等七千五百二十五平方公尺國有及私有
    土地及利用同地段一二九○（涂明星及余明號所有）、一二
    九二地號（黃國舜所有）等一千一百四十七平方公尺土地非
    法垃圾場，供他人傾倒廢棄物或任意排放有害健康物質廢水
    ，迨於84年7月25日及84年8月7日遭查獲後，直至85年7月30
    日，繼續在上開地點，傾倒垃圾，並經台灣台南地方法院檢
    察署檢察官，分別依竊佔罪及水污染防治法提起公訴（84年
    偵字8612號、86年偵字2744號），並分別經本院於86年1月
    30 日，以85年上訴字第1460號判處徒刑1年6月及臺灣臺南
    地方法院於87年3月17日以86年易字第1265號，判處徒刑6月
    併科罰金三萬元確定在案，猶不知警惕。
二、己○○於87年12月間，利用上開土地，另起經營垃圾場傾倒
    垃圾之犯意，並利用實際上經營象大環保工程有限公司（下
    稱象大公司，余明村為名義負責人，己○○為實際負責人）
    掩護下，另組由妻子陳高秀淑（業經判刑確定）擔任會計記
    帳工作，兒子壬○○擔任總務，兒子陳榮貴（業經另案判刑
    ）負責垃圾清運及現場挖土機掩埋垃圾工作，並僱用邱志忠
    （業經另案判刑）負責垃圾場現場處理及癸○○（業經判刑
    確定）駕駛挖土機掩埋垃圾等工作之集團，均基於共同犯意
    聯絡及行為分擔，以象大公司名義，對外承包主要包括宏遠
    興業股份有限公司（下稱宏遠公司）等事業單位污泥等有毒
    事業廢棄物清運工作，所取得垃圾，均運往下述地點：
（一）前案所佔用台南縣山上鄉○○段一一三四之一一等四筆（
      面積七千五百二十五平方公尺國有土地）及所佔用一二九
      ○、一二九二號（面積一千一百四十七平方公尺，俗稱七
      欉松地區）等山坡地保育區，不僅未因遭查獲而收斂，竟
      再度將上開土地，充作非法垃圾場，其中七欉松地區，更
      擴大竊佔面積為四百九十六平方公尺。
（二）另擴大竊佔至山上段一一三二（屬林隆財所有）、一一三
      三之一、一一三三之三、一一三四之六（屬涂明星所有）
      、一一四三之一三、一三一九號（屬中華民國所有，其中
      一三一九號原審誤載一一三九號）等國有及私有地，非法
      垃圾場面積達「九千一百八十四」平方公尺（陳榮貴、邱
      志忠，經原審以88年訴字1210號，依序判處徒刑1年6月、
      3年6月併科罰金新台幣三十萬元，均經本院駁回上訴，經
      最高法院發回本院審理中）及擴大竊佔至山上段一二八一
      、一二八二、一二八四之一、一二八九號等國有地及附近
      未登錄地（原台糖公司管理，現移由國有財產局管理）。
（三）山上段一二八三、一二八三之一、一二八三之二、一二八
      六號土地係丁○○、丙○○向國有財產局承租，交乙○○
      及已歿張慶堂管理，詎乙○○竟未經丁○○、丙○○同意
      ，與己○○、壬○○、共犯邱志忠等人基於堆置垃圾之共
      同犯意聯絡，乙○○私將上開土地提供己○○、壬○○與
      共犯邱志忠等人堆置垃圾 ，嗣於88年1月間，為丁○○、
      丙○○發現，乃要求己○○及邱志忠，賠償新台幣（下同
      ）廿萬元，並設置擋土牆，以防止廢棄物外流，且須覆土
      整地以利農作物種植。唯己○○及邱志忠等人，竟仍繼續
      在該處傾倒垃圾，直至88年5月間止 ，乙○○與丁○○、
      丙○○均明知己○○、壬○○及共犯邱志忠等人傾倒垃圾
      ，且未設置擋土牆，竟基於渠等堆置垃圾之共同犯意聯絡
      ，提供上開土地供渠等繼續傾倒垃圾，直至檢警查緝嚴厲
      ，始告停止。
    己○○等人使用上開土地非法設置垃圾場，並將原為山谷深
    溝填至幾成平地，上開地點，均屬山坡地保育區及水質水量
    保護區，己○○等人非法設置垃圾場行為，嚴重造成山區污
    染，而該處垃圾場所傾倒廢棄物，均會造成空氣、土壤、地
    下水污染致影響百姓健康，而致生公共危險。
三、87年12月9日上午11時15分許 ，行政院環境保護署稽查督察
    大隊南區隊，於台南縣山上鄉○○段一一三四之一等垃圾場
    ，查獲陳榮貴、陳光茂二人，正駕駛挖土機在現場覆土，乃
    循線查獲邱志忠。嗣於88年4月19日，台灣台南地方法院檢
    察署檢察官，會同調查局台南縣調查站、台南縣警察局新化
    分局，至台南縣山上鄉七欉松現場，查獲知情羅來枝、蔡漢
    忠（二人因違反在公有及他人山坡地內，不得擅自從事廢棄
    物處理規定，業經臺灣臺南地方法院判處徒刑七月，緩刑五
    年確定）駕駛ＩＺ─九○三號營業大貨車至現場傾倒廢棄輪
    胎，現場看守癸○○及其他不詳男子則趁隙逃逸，唯留下癸○○所有Ｎ七─九八三三號小客車，並有標示宏遠公司紙箱
    所裝載垃圾棄置現場。旋於88年6月4日，檢察官再會同台南
    縣警察局新化分局、行政院環境保護署稽查督察大隊南區隊
    ，至現場勘驗，採樣檢測，發現嚴重逾越放流水標準，且垃
    圾傾倒有擴大情勢，乃繼續指揮環保警察隊持續調查，於88
    年10月14日，由環保警察隊會同台南警察局善化分局，搜索
    台南縣山上鄉南州村南州一三○─三九號邱志忠住所，台南
    縣山上鄉山上村一二七號田水圳住所，台南縣善化鎮○○里
    ○○路五十六號及山上鄉山上村山上六十九號己○○、陳高
    秀淑、陳榮貴、陳德謙、壬○○住居所，及台南縣新市鄉○○村○○街二一八巷五號、山上鄉山上村一八六號相關處所
    ，扣得運送垃圾單據、和解書、切結書、存摺、帳冊、營運
    報表、日報表。
四、案經台南縣警察局新化分局及善化分局報請及台灣台南地方
    法院檢察署檢察官自動檢舉偵查起訴。
    理  由
一、認定犯罪所憑之證據及理由
（一）本件以下所引用之供述或非供述證據，公訴人、被告等及
      其等選任辯護人均同意該等證據有證據能力。本院審酌該
      等證據中關於人證部分均出於證人自由意志，其作成之情
      況，應屬適當，書證部分查無顯不可信之情況，予以採納
      ，並無礙被告及辯護人於程序上之彈劾詰問權利，而認前
      開傳聞證據合於刑事訴訟法第159條之4、之5等規定，因
      而具備證據能力，合先敘明。
（二）查台南縣山上鄉○○段一一三二（屬林隆財所有）、一一
      三三之一、一一三三之三、一一三四之六（此三筆屬涂明
      星所有）、一一三四之一一、一一三四之二○、一一三四
      之二一、一一三四之二二、一一三四之二三、一一四三之
      一三、一三一九國有土地及一二九○（涂明星及余明號所
      有）、一二九二（黃國舜所有）、一二八一、一二八二、
      一二八四之一、一二八九、一二八三、一二八三之一、一
      二八三之二、一二八六號等國有土地，及附近未登錄地（
      原台糖公司管理，現移由國有財產局管理）等國有及私有
      地，係依據山坡地保育利用條例第三條規定，報准行政院
      核定，並經台灣省政府以69年2月6日六九府農山字一二０
      一六六號公告為山坡地保育利用條例所稱山坡地範圍，並
      於85年3月20日公告為水土保持法土地等情 ，業經行政院
      農業委員會水土保持局88年11月9 日八八水保企字第八八
      二三八五六號函釋，並有土地登記簿謄本在卷可查。其中
      山上段一二八三、一二八三之一、一二八三之二、一二八
      六號等四筆國有土地，並為水質水量保護區，且經國有財
      產局出租被告丁○○、丙○○造林使用等情，有台灣省自
      來水股份有限公司第六區管理處88年 6月24日八八台水六
      操作字第六二九五號函、財政部國有財產局台灣南區辦事
      處台南分處88年5月18日台財產南南三字第 88606081號函
      附國有林地租賃契約書、上開土地登記簿謄本在卷（詳警
      卷一43至44頁，偵查卷二174至176、178頁）。
（三）又上開土地，經人非法設置垃圾場，掩埋廢棄物，廢棄物
      覆蓋範圍如附圖一、二所示等情，業經檢察官會同行政院
      環境保護署稽查大隊南區隊及新化地政事務所測量人員勘
      測明確，有勘驗筆錄、現場照片9張及88年5月31日、88年
      12月24日土地複丈成果圖在卷可稽。其中附圖一所示垃圾
      場部分，於87年12月9日 ，行政院環保署稽查人員查緝時
      ，現場尚有陳光茂、陳榮貴正駕駛挖土機作業中，業據證
      人葉榮福（即至現場查處行政院環境保護署稽查大隊南區
      隊稽查員）證述甚詳。另證人林隆財（即一一三二號地主
      ）亦供稱：87年底時，我到這塊耕地上，看到邱志忠他們
      有挖土機在現場工作，他已在現場工作十多天了，他們之
      前在上面一點地方工作，那裡是垃圾場，我知道他們在那
      裏倒垃圾十幾天了；山上段一一三二號那塊地目前栽鳳梨
      ，北面有人私埋垃圾（即附圖一編號D8），大約在那裡埋
      垃圾十多天，另我有向國有財產局承租一一三四之一三號
      東北邊部分（即附圖一編號A1），原要邱志忠幫忙整平，
      他卻幫我傾倒垃圾等語；及證人涂明星（即一一三四之六
      號等地主，即附圖一編號B-等）亦證述：這塊地我在87年
      11月間，向楊何秀蘭買來要栽種水果，後來於87年12月間
      ，有台南縣山上鄉民打電話來，說我土地被偷倒垃圾，我
      才知我土地被偷倒垃圾，我去現場查看時，地面已埋有土
      方，我沒委託任何人，在該地整地或掩埋垃圾，我也不認
      識邱志忠等語，核與另案被告邱志忠坦承確有於上開土地
      ，非法垃圾場，掩埋廢棄物等情相符。上述事實，業據本
      院更一審調閱本院95年重上更(二)字五００號全卷（即邱志
      忠、陳榮貴違反山坡地保育條例案件），核閱屬實，足徵
      上揭土地，遭人私設垃圾場使用等情無訛。另附圖二所示
      垃圾場部分，經警當場查獲，有羅來枝、蔡漢忠在現場，
      傾倒廢棄物輪胎，現場亦遺留有癸○○所駕駛Ｎ七─九八
      三三號小客車等情，亦有檢察官於88年4月19日下午3時製
      作勘驗筆錄、現場照片10張、估價單10張、營業大貨車保
      管切結書、車籍查詢資料在卷可稽。而檢察官於88年6月4
      日，會同台南縣警察局新化分局、行政院環境保護署稽查
      督察大隊南區隊、台南縣環保局、山上鄉鄉公所、自來水
      公司等單位，至現場會勘結果，現場垃圾傾倒範圍，繼續
      擴大，並確認現場為水質水量保護區等情，亦有該日勘驗
      筆錄、現場照片17張及台灣省自來水股份有限公司第六區
      管理處 88年6月24日台水六操作字六二九五號函在卷可
      憑（詳偵查卷一23至25、30頁，偵查卷二50至56頁）。又
      檢察官於89年1月5日，再度會同新化地政事務所、國有財
      產局、台南縣警察局新化分局到現場會勘，經測量現場垃
      圾覆蓋範圍，如附圖二所示，包括山上段一二八一號、一
      二八二號、一二八三號、一二八三之一號、一二八三之二
      號、一二八四之一號、一二八六號、一二八九號等國有土
      地（即附表圖二編號Ｔ、Ｂ、Ｃ、Ｅ、Ｆ、Ｇ、Ｈ、Ｌ、
      Ｗ、Ｏ）及附近未登錄地（即附圖二編號Ｉ、Ｍ、Ｓ、Ｘ
      、Ｚ）及同段一二九○、一二九二號私有土地（即附圖一
      編號Ｎ、Ｐ、Ｑ、Ｒ、Ｖ），並在鄰近淤積污水，並據被
      告邱志忠坦承，曾在該處傾倒垃圾，直至88年5月間等情
      。由此可見，附圖二所示土地，亦遭人非法設置垃圾場，
      殆可認定。
（四）至另案邱志忠雖於本院更一審證稱，上開土地上非法垃圾
      場，均為其經營云云（詳更一卷287頁）。然查：
    １被告己○○自84年間，即在土地上違法傾倒垃圾，承包全
      省各地事業廢棄物處理，有原審86年易字1265號刑事判決
      、本院85年上訴字第1460號刑事卷在卷可稽。而被告己○○於原審86年易字第1265號案件即供稱，其兒子陳榮貴於
      84年11月間，有在七欉松地段（指一二九○、一二九二等
      號土地附近），開怪手處理垃圾等語。又山上段一一三二
      等地垃圾場 ，於87年12月9日，為警查獲時，陳榮貴亦在
      現場處理垃圾，二者雖相差三年，但陳榮貴在現場傾倒垃
      圾及整地則一，且比照前後案件占用面積及地理位置，本
      件所傾倒垃圾面積範圍，均擴大不少，且以己○○自84年
      間起，因在水資源保護地或山坡地違法經營垃圾場，致被
      起訴判刑案件，計有三件，即84年訴字1798號、86年易字
      1265號、89年訴字592號， 且違法傾倒垃圾場地點相近，
      則另案陳榮貴豈有不更加謹慎，而回絕另案邱志忠僱用之
      理！竟仍在現場堆置傾倒垃圾。足見上開垃圾場，與被告
      己○○及其子陳榮貴，關係非比尋常！
    ２又依本件傾倒地點，大致可分三種：原使用而擴大佔用
      面積：上開山上段一一三四之一一、一一三四之二○、一
      一三四之二一、一一三四之二二等（面積七千五百二十五
      平方公尺）四筆國有土地及一二九○、一二九二號（面積
      一千一百四十七平方公尺，俗稱七欉松地區）等山坡地保
      育區，即為被告己○○於前案（指原審86年易字1265號、
      本院85年上訴字1460號）非法設置垃圾場使用，而此次再
      使用，並擴大佔用面積。因使用山上段一一三四之一一
      等四筆土地之便，而新竊佔如附圖一所示山上段一一三二
      、一一三三之一、一一三三之三、一一三四之六、一一三
      四之二三、一一四三之一三、一三一九號等私有及國有土
      地及附近未登錄國有地；因使用山上段一二九號等二筆土
      地之便，而又新竊佔附圖二所示一二八一、一二八二、一
      二八四之一、一二八九號等國有土地及附近未登錄國有地
      號等國有土地。徵得山上段一二八三、一二八三之一、
      一二八三之二、一二八六號等四筆國有土地承租人同意而
      使用（詳如後述）。則以本件土地，均位處偏遠地區，倘
      非熟悉環境者，當無從知悉何處為非法垃圾場，且上開以
      傾倒地點以觀，該地區即為己○○於前案（指原審86年
      易字1265號、本院85年上訴字1460號）非法垃圾場使用，
      今再被用以傾倒垃圾，倘非對上揭土地，有地緣關係或使
      用過（例如己○○），尋常人當無從知悉並貿然使用上揭
      土地以傾倒垃圾；而傾倒地點更是因利用使用傾倒地點
      之便，而擴大竊佔使用，傾倒地點，亦因己○○於84
      年間，曾向該地管理人即乙○○租用土地使用，有土地租
      用合約書在卷可佐（詳偵查卷三66至67頁）。被告己○○
      熟知該地使用情形（即承租人未實際造林使用），其加以
      利用，旋而徵得同意使用。以另案邱志忠而言，其對上揭
      土地，並無地緣關係，且無接觸機會，更非如己○○曾長
      期利用傾倒地點以傾倒垃圾，對哪些土地可供傾倒垃
      圾，自無從知悉，且另案邱志忠亦非專門從事清運廢棄物
      工作者，自無門路可收廢棄物以供清運工作。故證人邱志
      忠於更一審證稱：本件系爭垃圾場為其一人經營云云（詳
      更一卷289頁），顯係迴護被告之詞，不足採信。
    ３再者，上揭土地經環保警察隊，於88年7月至9月間，在現
      場秘密蒐證，即曾發現ＵＨ─○六九三號小貨車、Ｄ二─
      五五一二號、ＴＢ─一三二六號小客車，曾到現場載運抽
      水馬達或加油、察看抽水，而ＵＨ─○六九三號小貨車，
      雖登記為永舜環保工程有限公司所有，但設址於己○○住
      所，另案田水圳（業經原審於89年訴字592號判處徒刑6月
      確定）則供稱：該車係己○○與其兒子陳榮貴在使用；Ｄ
      二─五五一二號小客車，登記為己○○妻子陳高秀淑所有
      ，但陳高秀淑則供稱：大部分時間，係陳榮貴在使用；Ｔ
      Ｂ─一三二六號小客車雖登記為陳炯南所有，但陳高秀淑
      則供稱：陳炯南係象大公司員工等情。而現場查獲停放於
      該處Ｎ七─九八三三號小客車，則係癸○○所有，有環保
      警察隊蒐證報告、車號查詢汽車車籍資料表在卷可憑（詳
      偵查卷三49至52頁）。又以傾倒地點原承租人即丁○○
      ，於88年2月14日即檢舉其承租土地 ，係遭己○○垃圾車
      ，傾倒垃圾等情，有台南縣警察局新化分局山上派出所受
      理各類案件紀錄表在卷可查（詳偵查卷三30頁）。又丁○○因土地遭人傾倒廢棄物，而與傾倒垃圾者，就賠償一事
      達成和解，雙方談和解時固由另案邱志忠在場，並立和解
      書，然被告己○○亦有在現場等情，業據證人丑○○（即
      新莊村村長）證述：我和張氏兄弟，曾去垃圾場看過，在
      現場有看到邱志忠，我說若是己○○在做，要叫他出面；
      簽切結書時，是邱志忠叫我要去楊登山服務處，在楊登山
      服務處時，後來我有看到己○○，己○○有與張氏兄弟在
      談，內容我不清楚等語（詳原審卷48頁），核與被告丁○○於警詢供稱：立切結書時，有楊登山議員、我及丙○○
      、丑○○、邱志忠、己○○六人在場，我不認識己○○，
      是當天丑○○叫他「文章」，我才知道，是己○○說，要
      作擋土牆及加蓋新土的，我確定是己○○說的等語相符（
      詳警卷一15頁及背面），並有切結書在卷可按（詳警卷一
      46頁）。依此，本件被告己○○，若非系爭垃圾場真正經
      營者，其何須在另案邱志忠與人談和解時在場呢？實情乃
      另案邱志忠並非本件系爭垃圾場之真正經營者，故無法決
      定賠償金額；又菱角田賠償部分，被害人辛○○○指稱，
      該處三年前即開始污染，污染源垃圾幾乎都是己○○所為
      ，並稱其找過鄉長戴振芳，鄉長告訴她，己○○以前有過
      坐牢，也不怕我們去告他，要怎樣也沒有關係，他都不會
      怕等語（詳警卷二19頁背面至20頁）及被害人庚○○及戊○○供稱：邱志忠前來協調，但賠償金錢無法決定時，則
      說要回去商量等語（詳警卷二21頁背面、22、24頁）。凡
      此，均足以證明邱志忠並無權決定賠償額，其並非本件系
      爭垃圾場真正經營人，此觀諸後述垃圾場租用發電機，雖
      佯稱係另案邱志忠租用，卻是向陳高秀淑收款即可證明。
      至證人楊登山於本院固證稱：邱志忠承認是他倒垃圾，所
      以才寫切結書，寫切結書時，己○○沒在現場云云（詳本
      院上易卷一233至234頁）。然依證人丑○○證詞，可以得
      知，被告己○○並非一開始就在楊登山服務處談和解，而
      是後來才到場。而被告丁○○亦供稱，己○○有在場等語
      。則證人楊登山在雙方談和解時，是否全程在場，尚不得
      知，而以證人楊登山係議員身份，選務繁忙，依理其當無
      自始至終全程陪同，故證人楊登山證稱，己○○不在現場
      等語，自不足作為有利被告認定。另證人戴振芳（即山上
      鄉鄉長）證稱：經我調查，是邱志忠倒垃圾等語（詳本院
      上易卷二125頁），係屬傳聞證據，要難為有利己○○認
      定。
    ４又被告己○○等於原審請求訊問證人陳進興欲證明：扣案
      估價單，為證人陳進興以托板車，載運陳榮貴所有怪手至
      一七八道路開闢工程地點施工，「山上鄉垃圾場」係指一
      七八號道路開闢工程地點，故估價單記載山上鄉垃圾場係
      「一七八號道路工程地點替代」云云。查證人陳進興於原
      審供稱：我自己開托板車載怪手，陳榮貴叫我去運的，估
      價單上記載「山上垃圾場」是該處道路工程施工處，在善
      化垃圾場附近，是以前鄉公所合法垃圾場云云（詳原審卷
      113頁）。然該山上鄉垃圾場或一七八道路施工處 ，並非
      鄰近善化垃圾場，該處亦無舊合法垃圾場存在，且該處89
      年8月前，無一七八道路工程施工等情， 業經原審履勘現
      場明確， 有勘驗筆錄及現場照片6紙在卷可證（詳原審卷
      135至138頁），並經會同原審警員林宗賢履勘現場環保警
      察隊（該環保警察隊亦曾於88年6月間 ，會同檢察官履勘
      現場）陳述明確。證人林宗賢復證稱：當時南一七八道路
      有施工，但路還沒有開到垃圾場等語（詳本院上易卷二96
      頁）。則證人陳進興何須載運陳榮貴所有怪手至該處施工
      ，是陳進興證詞，即非可取。
    ５綜上各情，本件系爭垃圾場真正經營者，應為被告己○○
      ，另案邱志忠僅係受其僱用在現場管理及出面接洽而已，
      並非本件系爭垃圾場之真正負責人，足資認定。
（五）象大公司為被告己○○等四人分工負責：
    １系爭垃圾場掩埋廢棄物，經追查結果，有宏遠公司事業廢
      棄物，而該公司唯一處理業者，則為象大公司，經比對宏
      遠公司廢棄物處理紀錄，該公司給予象大公司放行證（內
      載有陳炯南姓名）與系爭垃圾場出入車號ＴＢ─一三二六
      號小客車，而陳炯南並為象大公司員工等情，業據宏遠公
      司課長洪國陞、被告陳高秀淑、陳炯南供明在卷（詳警卷
      一27至29頁，警卷二15頁背面，原審卷112至124頁），並
      有宏遠公司與象大公司合約書、放行證在卷可憑（詳警卷
      一52至54頁）。至象大公司，雖以余明村為名義負責人，
      唯其公司實際營業地址，係在台南縣善化鎮○○路五十六
      號己○○、陳榮貴住所。此外「七欉松」非法垃圾場被查
      獲後，財政部國有財產局台灣南區辦事處台南分處，以88
      年10月7日台財產南三字第8860013547號函文予另案邱志
      忠，要求回復原狀公文原本，竟為警至己○○位於台南縣
      善化鎮○○路五十六號住所搜索時查獲（存於己○○扣押
      物編號十五）。又88年7月以後，七欉松垃圾場積存大量
      污水，另案邱志忠出面找另案田水圳安裝抽水機及馬達，
      並向十全發電機行負責人子○○租用馬達時，係由另案田
      水圳與被告陳德謙（亦係己○○兒子）共同前往，且事後
      請款，亦係向被告陳高秀淑領取等情，為被告陳高秀淑所
      供承，且據證人即另案田水圳及證人子○○證述無訛（詳
      原審卷68至69、113至114頁），並有十全發電機行四萬六
      千元收據（存於己○○扣押物編號十四）在卷可憑。此外
      ，象大公司月份總計目錄表（存於己○○扣押物編號十五
      ）所記載者，與宏遠、東和、東成等公司收運費用收入並
      列者，還有掩埋場一欄，其中數額為一萬六千元以上至三
      萬八千元不等明細款項，自係收入金額而非支出金額，足
      認象大公司同時經營垃圾掩埋場生意。又象大公司就非法
      垃圾場部分，人員分工情形，大致為：己○○為實際經營
      者，已如前述，被告陳高秀淑則負責該部分財務，壬○○
      為象大公司總務，癸○○擔任駕駛挖土機掩埋垃圾工作等
      情，業據被告陳高秀淑供承：前述發電機款項為其支付等
      語（詳原審卷85頁）。另被告壬○○供承：同時是象大的
      總務，象大公司帳目是陳高秀淑處理等語（詳偵查卷二
      109 至110頁，原審卷84至85頁），均核與卷附記載清運
      宏遠公司廢棄物估價單上有陳高秀淑署押等情相符（詳偵
      查卷三46頁）。綜上所述，可以證明，無論山上段一一三
      二號等地，或山上段一二八九號等地「七欉松」地區垃圾
      場，均為被告己○○一家所實際經營，對外並以合法象大
      公司名義，收取廢棄物清運工作，卻違法運至系爭非法垃
      圾場掩埋，否則被告己○○豈有出面與被告張姓兄弟，洽
      談垃圾場覆蓋新土等情之理！另案陳榮貴亦無在其父親己○○一再被判刑後，仍在現場違法堆置垃圾可能！參以檢
      察官於88年10月11日，指揮環保警察隊會同台南縣善化分
      局，同時前往另案邱志忠位於台南縣山上鄉南州村南州一
      三○─三九號住處、另案田水圳位於台南縣山上鄉山上村
      一二七號住處、另案陳榮貴與被告己○○、陳高秀淑、陳
      德謙及壬○○，位於台南縣善化鎮○○里○○路五六號及
      山上鄉山上村山上六九號住居所搜索時，分別扣得象大公
      司大量運送垃圾單據、存摺、帳冊等相關資料，其中有載
      明被告己○○之宏遠公司等垃圾清運日報表，並載明另案
      陳榮貴及被告壬○○及山上垃圾場等字樣之宏遠公司垃圾
      清運單、放行單等，益徵象大公司係為被告己○○一家所
      經營，其分工方式，如上說明，應可採信。
    ２至象大環保工程有限公司於89年11月23日，經經濟部核准
      變更公司更名為象大股份有限公司 ，該公司於86年2月20
      日，係以余明村為名義負責人，89年11月23日，變更負責
      人為毛黃招治，登記公司所在地，記載為台南縣官田鄉二
      鎮村69之21號，雖有臺灣省建設廳函附有限公司變更登記
      事項卡、台南縣政府環境保護局90年7月11日環廢字第一
      八八二六號函在卷可稽（詳原審卷159至188頁）。惟此係
      一般行政文書為便於管考，均按照登記住址送達，與其真
      正營業處所，非必然一致，尚不能僅以登記住址，即認係
      其營業處所，此自不足為有利被告認定。
    ３證人陳炯南於原審證稱：扣押物日報表，是我寫的，我有
      幫己○○去東和公司載垃圾去倒，我去向他申請費用，但
      這日報表是數十年前寫的云云（詳原審卷112頁）。 但查
      被告己○○十多年前，並未經營垃圾場，而係經營砂石場
      等情（詳原審卷86頁）。是證人陳炯南就日報表製作時間
      部分陳述，顯屬虛偽。次查，被告己○○果真於前案遭判
      決後，即未再經營本件非法垃圾場，則其何須將以前所製
      作日報表，繼續留存於家中？顯見本件扣案日報表，為被
      告己○○等人，經營系爭非法垃圾場所用之物，亦可認定
      。
（六）
    １被告乙○○將其兄丙○○、丁○○交其管理租用國有土地
      ，提供邱志忠倒垃圾，為被告丙○○及丁○○所證實（詳
      警卷一9頁及背面、11頁及背面）。 另案邱志忠亦稱：係
      因丙○○、丁○○要將土地收回，乙○○才要求他整地等
      語（詳警卷1頁背面至3頁）。另被告丁○○、丙○○，雖
      初時不知土地有遭傾倒垃圾，但渠等發現後，竟僅要求邱
      志忠賠償及整地，從88年1月到88年4、5月間，長達4月的
      期間，竟繼續容忍己○○、邱志忠等人，繼續傾倒垃圾，
      再加以覆土方式來整地，並未表示異議，亦經另案邱志忠
      供稱：被告乙○○、丙○○、丁○○兄弟三人均知道，我
      用該五筆土地用途，是做供他人傾倒廢棄物用途，立切結
      書時，丁○○、丙○○在場，他三人經常到該處巡視，所
      以知道，其中丙○○曾於88年2月間某日下午巡視時，親
      眼看見貨車傾倒廢棄物經過，也沒說過什麼話，我2月份
      簽切結書後，各給十萬元，允許我繼續倒垃圾等語（詳警
      卷一1至8頁，偵卷二110頁背面至111頁）。是渠等均有共
      同犯意聯絡，殆可確定。又乙○○三兄弟既以另案邱志忠
      等人，任意使用其租用國有地，並與邱志忠成立和解，已
      如前述，則被告有無履行契約內容，丙○○等人自無不加
      聞問之理！且依該警卷警員問及邱志忠所答話前後文義觀
      之，應屬立切結書後，另案邱志忠如何以工廠廢棄物及購
      買土方混合方式整地情形，顯見係指立切結書後，被告丁○○等二人，仍經常巡視，尚無語意含混情事。
    ２經原審履勘現場結果，被告張姓兄弟三人所管領土地現場
      垃圾堆積依舊，並無擋土牆存在，山谷污水聚積依舊，與
      檢察官履勘現場情況一致，有臺灣臺南地方法院勘驗筆錄
      在卷可稽（詳原審卷135頁）。 是被告乙○○兄弟三人，
      於簽訂切結書後繼續容忍己○○及邱志忠等人，繼續傾倒
      垃圾，再以覆土方式來整地，所謂建築擋土牆一節云云，
      屬掩人耳目，渠等與邱志忠、己○○等有犯意聯絡及行為
      分擔，應可認定。
（七）系爭垃圾場現場土壤廢棄物及滲出淤積污水，經環保署稽
      查大隊採樣送驗，其中二處廢棄物樣品其所含鋅或總鉻濃
      度值均超過溶出毒性事業廢棄物溶出試驗標值準，所含或
      總鉻濃度，超過溶出毒性事業廢棄物溶出試驗標準（鋅25
      MG／Ｌ，總鉻５MG／Ｌ），又一處滲出水，其所含總鉻濃
      度超過  放流水標準，其所含總鉻濃度超過放流水標準（
      總鉻２MG／Ｌ），該處垃圾場所傾倒廢棄物，均會造成空
      氣、土壤、地下水污染下水污染致影響百姓健康，而致生
      公共危險，有行政院環境保護署88年8月4日環署督字第
      ００五二三九四號函附環境檢驗所檢測報告、該署委託環
      境檢測機構水質樣品檢測報告、空氣污染廢棄物毒化物稽
      查紀錄、水污染稽查紀錄及台南縣山上鄉鄉公所88年5月
      29日所民字第二九五五號函在卷可稽（詳警卷二45頁，
      偵查卷一10至21頁）。
二、對於被告辯解本院之判斷
（一）被告辯解要旨
    １被告己○○辯稱：本件非法垃圾場，係由邱志忠經營的，
      象大公司至83年8月9日設立伊始，伊既非發起股東，且未
      擔任過股東，亦未參與該公司業務，伊遭判刑執行後，伊
      係至恆春養魚，並沒有繼續在原非法垃圾場經營云云。
    ２被告壬○○辯稱：伊在象大公司擔任總務，有關承攬廢棄
      物，均運往官田、六甲合法衛生掩埋場，並沒有在查獲地
      點傾倒垃圾云云。
    ３被告乙○○辯稱：事實二（三）之土地，己○○於遭判刑
      執行之前，已經把地整理好交由丙○○、丁○○收回自行
      管理，後來發現係邱志忠傾倒，遂在楊登山服務處協調簽
      訂契約書，伊均未參與協調及簽署契約文件云云。
（二）不採的理由
    １被告己○○、陳得恩、乙○○二人之所辯，與前述「一、
      認定犯罪所憑之證據及理由」所認定之事實不符，顯均係
      卸責之詞，均無足採。
    ２證人即住在屏東縣恆春鎮之黃勝綸、甲○○二人固證述被
      告己○○於87、88年確有在恆春鎮養魚之事實（見本院卷
      97年5月21日筆錄），惟被告己○○係利用實際上經營象
      大環保工程有限公司掩護下，另組由妻子陳高秀淑擔任會
      計記帳工作，兒子壬○○擔任總務，兒子陳榮貴負責垃圾
      清運及現場挖土機掩埋垃圾工作，並僱用邱志忠負責垃圾
      場現場處理及癸○○駕駛挖土機掩埋垃圾等工作之集團，
      來從事本件設置垃圾場、傾倒及掩埋之犯行，已如前述，
      象大公司之事務，自有集團之人分工為之，並不需要被告
      己○○需每件事親自為之，因此縱算被告己○○於87、88
      年確有在恆春鎮養魚之事實，亦無從以之而推論被告同時
      間不能同時為象大之實際負責人，固證人黃勝綸、甲○○
      之證述，均無從採為被告有利之認定。
    ３被告己○○、陳得恩二人聲請傳訊證人葉榮福，因本件待
      證事實已臻明瞭無在調查之必要，應予駁回。
    ４綜上所述，被告己○○、陳得恩二人之所辯，均無足採，
      其等之犯行，事證明確，均堪認定，均應予依法論科。
三、論罪科刑之理由
（一）
    １核被告己○○、壬○○二人於事實二（一）（二）之所為
      ，均係犯山坡地保育利用條例第34條第1項之非法使用罪
      及刑法第190條之1第1項污染空氣、土壤、水體罪。其事
      實二（二）中所示之傾倒地點土地，雖係被告己○○等人
      新竊佔，而涉有竊佔犯行，然山坡地保育利用條例第34條
      第1項為刑法第320條第2項竊佔罪特別規定，既依該條例
      論罪，即無刑法上竊佔罪適用（最高法院82年台上字第16
      22、83年台上字第170號、84年台上字第2215號判決參照
      ）。是公訴人認被告己○○、壬○○二人該部分所為，又
      犯刑法第320條第2項竊佔罪，尚有未洽。
    ２Ａ按山坡地保育利用條例第34條第1項之規定 ，固重在保
        護山坡地，防止濫墾、濫建，但亦含有竊佔罪之本質，
        以未經土地所有權人同意，或對該山坡地無使用權源，
        竟擅自墾殖或開發、經營、使用為要件。故如對該山坡
        地有使用權，或經土地所有權人或對該山坡地有占有使
        用權人之同意而開發經營，行為人主觀上，並無故意擅
        自而為之犯意，即與該條項之構成要件有間。此觀該條
        將「公有」及「他人山坡地」併列，但並不及於「自己
        所有之山坡地」，及同條例第16條、第25條、第35條對
        超限利用之規定自明。至依該條例第26條第1項規定：
        承租之公有山坡地不得轉租；承租人轉租者，其轉租行
        為無效，由主管機關撤銷其承租權，收回土地，係就民
        事上轉租效力所為之規定，尚難執此遽謂轉租之人係未
        經使用權人之同意，「擅自」在公有山坡地墾殖或開發
        經營（最高法院96台上字第5359號判決參照）。
      Ｂ前述事實二（三）所示土地之承租人為丁○○、丙○○
        ，且丁○○二人授權被告乙○○管理該等土地，被告己○○、壬○○既先徵得被告乙○○同意，嗣並經丁○○
        、丙○○之容認，在該山坡地設置垃圾場，則被告等人
        對前述起事實二（三）所示之土地即非無正當使用權源
        ，從而被告乙○○、己○○、壬○○三人之所為與山坡
        地保育利用條例第34條第 1項之罪所謂「擅自」之要件
        即屬不符。故核被告乙○○、己○○、壬○○三人於事
        實二（三）之所為，均係犯刑法第 190條之1第1項污染
        空氣、土壤、水體罪，並不成立山坡地保育利用條例第
        34條第1項之罪 。惟公訴人認為被告己○○、壬○○二
        人此部分（即不成立山坡地保育利用條例第34條第1項
        之罪之部分），為前揭成罪整體事實之一部分；被告乙○○此部分，與前揭污染空氣、土壤、水體罪部分，有
        牽連犯之裁判上一罪關係，故就被告己○○、陳得恩、
        乙○○三人此部分，爰均不另判決無罪之諭知，併此敘
        明。
      ３被告己○○、壬○○二人前述之犯行，係出於經營垃圾
        場同一傾倒廢棄物之數個接續行為，公訴意旨認其等所
        為成立連續犯，亦有未洽。被告己○○、壬○○，與共
        犯陳高秀淑、癸○○、及另案邱志忠、陳榮貴間，關於
        事實二（一）（二），有犯意之聯絡及行為之分擔，均
        為共同正犯。被告己○○、壬○○、乙○○，與共犯陳
        高秀淑、癸○○、丁○○、丙○○及另案邱志忠、陳榮
        貴間，關於事實二（三），有犯意之聯絡及行為之分擔
        ，均為共同正犯。
（二）
    １被告行為後，94年2月2日修正公布之刑法，自95年7月1日
      施行，修正後之刑法刪除第55條關於牽連犯之規定，本件
      被告己○○、壬○○所犯上開二罪間，有方法目的之牽連
      關係，依修正前即行為時刑法之規定，應從一重之山坡地
      保育利用條例第三十四條第一項之非法使用罪處斷，依修
      正後之刑法既已刪除牽連犯之規定，則所犯上述二罪應依
      數罪併罰之規定分論併罰，比較新舊法之規定，修正後之
      規定並非較有利於被告己○○、壬○○，依刑法第2條第1
      項之規定，仍應適用行為時之法律，即適用修正前刑法第
      55條牽連犯之規定，從一重之山坡地保育利用條例第三十
      四條第一項之非法使用罪處斷。
    ２被告犯罪時之刑法第42條第2項規定：「易服勞役以1元以
      上3元以下折算一日。但勞役期間不得逾六個月」同條第
      三項規定：「罰金總額折算逾六月之日數，以罰金總額與
      六個月之日數比例折算。」又被告行為時之易服勞役折算
      標準 ，業據修正前罰金罰鍰提高標準條例第2條前段規定
      ，就其原定數額提高為100倍折算1日，則本件被告行為時
      之易服勞役折算標準，應以銀元300元折算1日，即新台幣
      900元折算1日。惟95年7月1日修正公布施行之刑法第42條
      第3項規定 ：「易服勞役以新台幣一仟元、二仟元或三仟
      元折算一日。但勞役期間不得逾一年」，同條第五項規定
      ：「罰金總額折算逾一年之日數，以罰金總額與一年之日
      數比例折算。」則本件比較修正前後之易服勞役折算標準
      ，被告己○○部分（罰金總額折算逾六月之日數），以修
      正前之規定較為有利。則本件被告己○○罰金易服勞役部
      分，應依刑法第2條第1項前段規定，適用修正前之刑法第
      42條第3項前段規定，定其折算標準。
    ３被告乙○○本件犯罪時之刑法第41條第1項前段規定：「
      犯最重本刑為5年以下有期徒刑以下之刑之罪，而受6個月
      以下有期徒刑或拘役之宣告，因身體、教育、職業、家庭
      之關係或其他正當事由，執行顯有困難者，得以1元以上3
      元以下折算一日，易科罰金。」又被告乙○○行為時之易
      科罰金折算標準，修正前罰金罰鍰提高標準條例第 2條前
      段（現已刪除）規定，就其原定數額提高為100倍折算1日
      ，則本件被告乙○○行為時之易科罰金折算標準，應以銀
      元300元折算1日，經折算為新臺幣後，應以新臺幣900元
      折算為1日。 惟94年2月2日修正公布並於95年7月1日施行
      之刑法第41條第1項前段則規定：「犯最重本刑為五年以
      下有期徒刑以下之刑之罪，而受六個月以下有期徒刑或拘
      役之宣告者，得以新臺幣一千元、二千元或三千元折算一
      日，易科罰金。」比較修正前後之易科罰金折算標準，以
      95年7月1日修正公布施行前之規定，較有利於被告乙○○
      ，則應依刑法第2條第1項前段，適用修正前刑法第41條第
      1項前段規定，定其折算標準。
（三）爰審酌被告己○○漠視國法，經司法審判後，仍不知悔改
      ，而變本加厲，擴大經營，任意在屬於山坡地保育區及水
      質水量保護區之國有地及他人山坡地地非法設置垃圾場，
      牟取非法暴利，嚴重破壞環境生態嚴重，造成山區污染；
      被告壬○○，長期任意於山坡地，棄置垃圾營收鉅利；被
      告乙○○任意提供受委託管理山坡地，供人傾倒垃圾，造
      成嚴重環境污染等一切情狀，分別量處如主文第二、三、
      四項所示之刑，被告己○○並諭知易服勞役之折算標準。
（四）被告己○○、壬○○二人所犯山坡地保育利用條例第三十
      四條第一項之非法使用罪，被告乙○○所犯刑法第190條
      之1第1項污染空氣、土壤、水體罪，其等犯罪時間在96
      年4月24日以前，合於減刑條件，爰依中華民國96年罪犯
      減刑條例第2條第1項第3款、第7條、第9條規定，均減輕
      其刑，被告己○○並諭知易服勞役之折算標準，被告乙○○並諭知易科罰金之折算標準。
四、撤銷原判決之理由
（一）關於事實二（三）部分，並不成立山坡地保育利用條例第
      34條第1項之罪，原判決則認為成立 ，原判決於此部分之
      認事用法，均有未洽。
（二）上開山坡地保育條例之立法目的，在防止沖蝕、崩坍、地
      滑、土石流失等災害，本件尚無釀成災害之情形，原審就
      被告己○○、陳得恩等人行為，認係「致釀成災害」，惟
      引用條文，則為山坡地保育條例第34條第1項之罪 ，顯有
      不符，亦有疏失。
五、適用法律
（一）刑事訴訟法第369條第1項前段、第364條、第299條第1項
      前段。
（二）山坡地保育利用條例第9條第8款、第10條 、第34條第1項
      ，刑法第11條前段、第28條、第190條之1第1項、第2條第
      1項、修正前刑法第55條、第42條第3項、第41條第1項前
      段，修正前罰金罰鍰提高標準條例第2條，現行法規所定
      貨幣單位折算新台幣條例第2條，中華民國九十六年罪犯
      減刑條例2條第1項第3款、第7條、第9條。
本案經檢察官吳忠賢到庭執行職務。
中    華    民    國    97    年    6     月    4     日
                  刑事第三庭    審判長法  官  陳義仲
                                      法  官  宋明蒼
                                      法  官  蔡勝雄
以上正本證明與原本無異。
如不服本判決，應於收受本判決後十日內向本院提出上訴書狀。
其未敘述上訴理由者並得於提起上訴後十日內向本院補提理由書
狀（均須按他造當事人之人數附繕本）「切勿逕送上級法院」。
                                      書記官  汪姿秀
中    華    民    國    97    年    6     月    4     日
附錄本案論罪科刑法條：
山坡地保育利用條例第34條第1項
違反第 10 條規定者，處 6 月以上 5 年以下有期徒刑，得併科
新台幣 60 萬元以下罰金。
中華民國刑法第190條之1第1項
投棄、放流、排出或放逸毒物或其他有害健康之物，而污染空氣
、土壤、河川或其他水體，致生公共危險者，處5年以下有期徒
刑。


司法院資訊處製作；財團法人民間司法改革基金會備份。
